臺灣板橋地方法院民事判決　　　　　　　94年度重訴字第99號
原　　　告　甲○○
訴訟代理人　周燦雄律師
複代理人　　蔡炳楠律師
被　　　告　戊○○
　　　　　　丁○○
　　　　　　丙○○
　　　　　　乙○○
共　　　同
訴訟代理人　許桂挺律師
上列當事人間請求債務人異議之訴事件，經本院於民國94年12月
8 日言詞辯論終結，判決如下：
    主      文
原告之訴及假執行之聲請均駁回。
訴訟費用由原告負擔。
    事實及理由
甲、程序方面：
    按訴狀送達後，原告不得將原訴變更或追加他訴，但被告同
    意或因情事變更而以他項聲明代最初之聲明者，不在此限，
    民事訴訟法第255 條第1 項第1 、4 款分別定有明文。查本
    件原告原係依強制執行法第14條第2 項規定提起債務人異議
    之訴，訴請將本院93年度執字第36529 號強制執行事件中就
    原告所有坐落台北縣泰山鄉○○段○○段496 及497 地號土
    地所為之強制執行程序撤銷。原告嗣以前開土地業經拍定由
    第三人買受並取得權利移轉證書，無法撤銷已結之拍賣程序
    ，情事有所變更為由，改依民法第179 條及第184 條規定請
    求被告連帶給付22,138,160元及法定利息。被告亦無異議而
    本案之言詞辯論。是原告之訴雖有變更，惟與民事訴訟法第
    255 條第1 項第1 、4 款之規定相符，自不在禁止之列，合
    先敘明。
乙、實體方面：
  一原告主張：
    (一)坐落台北縣泰山鄉○○段○○段374-1 、496 及497 地號
      土地（下稱系爭土地），係由原告與被告及訴外人蔣惠珠
      、蔣惠美之被繼承人蔣李來富於民國（下同）77年8 月5
      日共同出資購買，約定登記於原告名下。嗣蔣李來富於80
      年7 月10日死亡，雙方就上開土地權義發生爭議，爰先於
      89年11月16日經雙方協商達成協議（下稱前協議），依該
      協議書第3 條約定，為使被告取得獨立產權，並了斷雙方
      合作關係，原告願將上開497 地號土地移轉登記於被告或
      其所指定之人名下，但被告就該地號土地超過應擁有之面
      積部分應作價補償原告。次依該協議書第5 條約定，原告
      同意被告對於497 號土地上之租賃關係有收取租金之權利
      ，故為擔保該等權利，原告開具8 張支票予被告作為擔保
      ，金額金額分別為新台幣（下同）200,400 元1 紙、133,
      600 元5 紙、80 1,600元2 紙，後200,4 00元與3 紙133,
      600 元部分換票成601,200 元支票1 紙。再依據該協議第
      8 條約定，原告已將上開496 、497 地號土地設定金額50
      00萬元之最高限額抵押予被告，以擔保該協議之履行及被
      告所得對原告請求之損害賠償。
    (二)後原告與被告又於91年8 月28日作成協議（下稱後協議）
      ，依該協議第1 條約定，原告應開立共計1620萬元之記名
      本票予被告，擔保原告履行前開497 號土地移轉過戶事宜
      。又依據該協議第2 條約定，原告至遲應於92年6 月30日
      前將前開土地以農地農用移轉予被告或其所指定之第三人
      。倘原告未能於前開期限內以農地農用辦理過戶，原告應
      配合被告以拍賣方移轉前開土地予被告。倘原告經被告催
      告後仍未配合，被告有權逕以第1 條所示本票行使被告於
      前開土地上所設定之抵押權。又依據該協議第3 條約定，
      若原告未能於92年6 月30日前以農地農用移轉前開497 號
      土地予被告，就前開土地以拍賣方移轉所生之增值稅應由
      原告全額負擔，原告並應開立780 萬元本票交付被告，用
      以擔保原告此項債務之履行。
    (三)嗣原告早已備妥相關文件，被告卻遲遲不肯配合辦理移轉
      過戶事宜，原告不得不依民法第235 條但書規定，以準備
      給付之情事通知被告，以代提出。詎料，被告不但不配合
      辦理相關過戶移轉事宜，且以上開擔保本票及支票作為債
      權憑證，實行最高限額抵押權，向鈞院聲請拍賣抵押物，
      並進而聲請強制執行，由鈞院民事執行處以93年度執字第
      36529 號案件查封拍賣原告前述土地。惟依兩造前後協議
      過程及內容可知，系爭抵押權設定係依據89年11月16日協
      議辦理，因此抵押權擔保之範圍自應以該次協議第8 條為
      準，即係用以擔保該次協議之履行及被告所得對原告請求
      之損害賠償。而上開支票係用擔保租金給付之履行，非本
      件抵押權所擔保範圍。況縱認上開擔保本票、支票為抵押
      權擔保之範圍，但該等本票係為擔保該次協議之履行及被
      告所得對原告請求之損害賠償，而原告對被告既無債務，
      又無不履行情事，被告自不得享有票據債權。至該等支票
      則係用以擔保租金給付之履行，惟兩造與承租人呂樹全就
      90年份未繳納租金之爭議業經調解成立，雙方同意終金租
      約且原告同意拋棄租金請求權，因此該等支票擔保目的已
      不存在，自應返還原告，被告亦不得享有該等票據債權。
    (四)被告明知彼等不得行使、享有前開本票、支票權利，竟持
      之為抵押權屆期未清償之證明，曚使法院為准予拍賣抵押
      物之裁定，進而聲請強制執行，致原告喪失抵押物所有權
      ，彼等共同為侵權行為，依民法第184 條第1 項、第185
      條規定，應負連帶損害賠償之責。又被告等並無實行抵押
      權之餘地，准予拍賣抵押物之裁定乃被告因詐欺行為而取
      得，難認有正當法律上之原因，被告因拍賣抵押物而受有
      利益，致原告受有損害，依民法第179 條規定，原告自得
      請求被告返還不當得利。又依89年11月16日協議書第3 條
      所載，原告願將497 號土地移轉登記予被告或其所指定之
      人名下，但被告就該地號面積超過其應擁有之面積部分，
      應作價補償原告，其價格每坪為8 萬元。據此，原告就49
      7 號土地應可享有7,497,160 元（309.8 平方公尺×0.30
      25×80,000元＝7,497,160 元）之補償；另496 號土地及
      497 號土地相鄰且經執行法院鑑價之價格相同，其損害應
      比照辦理為妥，計原告受有14,641,000元損害（605 平方
      公尺×0.3025×80,000元＝14,641,000元），故原告所受
      所有權損害兩筆共計為22,138,160元。
    (五)爰依侵權行為及不當得利法律關係提起本件訴訟，並聲明
      ：被告應連帶給付原告22,138,160元及自民事準備書狀繕
      本送達翌日起至清償日止，按年息5%計算之利息。請准供
      擔保宣告假執行。
  二被告則以下列陳詞置辯，並聲明：原告之訴駁回。如受不利
    判決，願供擔保請准宣告假執行。
    (一)依後協議書之約定，原告至遲應於92年6 月30日以前將前
      開497 地號土地以農地農用方式移轉予被告，如逾92年6
      月30日，原告則應配合被告以拍賣方式移轉，如原告經被
      告催告後仍未配合，被告得以後協議簽立時原告所開立予
      被告之1620萬元之擔保本票行使抵押權。則原告既至92年
      6 月30日就前開497 地號土地因尚未回復為農業使用，不
      能移轉予被告，自屬債務不履行，被告依後協議書自得以
      原告開立之1620萬元本票行使抵押權，被告乃係依據兩造
      之協議行使權利，無不法侵害原告所有權可言。
    (二)被告以前開本票聲請本票裁定，並持本票裁定據以聲請拍
      賣系爭之496 、497 地號土地乃係依兩造之協議（後協議
      ）行使權利，已如前述，被告既係依兩造協議行使權利，
      自無原告所稱「不得行使系爭本票及支票之權利，則無債
      權屆期未清償之情事，彼等自無行使抵押權之餘地，則其
      所取得之拍賣抵押物裁定乃因詐欺行為而取得，難認其有
      正當之法律上原因，故其因拍賣抵押物所受利益致原告受
      有損害」之情形。況且系爭抵押物經拍賣後執行所得之金
      額尚未實行分配，被告並無受有利益之情形，自無返還不
      當得利之義務可言。
    (三)又被告既係以拍賣抵押物裁定為執行名義，並以所有持有
      原告簽發之本票行使抵押權，聲請拍賣系爭496 、497 地
      號土地，則依最高法院69年台上字第1142號判例意旨，本
      件於被告之抵押權及本票債權確認不存在以前，被告尚非
      有侵權行為或不當得利之可言。
  三兩造不爭執之事實：
    (一)坐落台北縣泰山鄉○○段○○段374-1 、496 及497 地號
      土地，係由原告與被告之被繼承人蔣李來富於77年8 月5
      日共同出資購買，約定登記於原告名下，其中蔣李來富出
      資佔20 %。
    (二)兩造前於89年11月16日簽訂協議書，確認被告及訴外人蔣
      惠珠、蔣美惠對於上開土地有20 %之權利，應擁有之土地
      面積計627.2 平方公尺。並約定原告應將上開497 地號土
      地移轉登記於被告或其所指定之人名下，但被告就該地號
      土地面積超過前開應擁有之面積部分（即309.8 平方公尺
      ）應作價補償原告，其價格為每坪8 萬元。原告復同意被
      告對於497 號土地上之租賃關係有收取租金之權利，為擔
      保該等權利，開具8 張支票予被告作為擔保。此外，原告
      已依該協議第8 條約定，將上開496 、497 地號土地設定
      金額5000萬元之最高限額抵押予被告，以擔保該協議之履
      行及被告所得對原告請求之損害賠償。
    (三)嗣兩造又於91年8 月28日簽立協議書，達成下列協議定：
      (1)原告確認被告就上開497 地號土地享有627.2 平方公尺
      之權利，原告應開立1620萬元之記名本票交付被告，以擔
      保被告此項權利。(2)雙方確認原告至遲應於92年6 月30日
      前，將前開土地以農地農用移轉予被告或其指定之第三人
      。倘原告未能於前開期限內以農地農用辦理過戶，原告應
      配合被告以拍賣方移轉前開土地予被告。倘原告經被告催
      告後仍未配合，被告有權逕以第1 條所示本票行使被告於
      前開土地上所設定之抵押權。(3)倘原告於前條期限內，未
      能以農地農用移轉予被告，就前開土地以拍賣移轉所衍生
      之增值稅應由原告全額負擔，原告就此並應開立780 萬元
      之本票交付被告，用以擔保原告此項義務。
    (四)被告以本院93年度拍字第1192號拍賣抵押物事件民事裁定
      為執行名義，並以原告簽發之前揭本票、支票為債權憑證
      ，聲請強制執行，由本院以93年度執字第36529 號執行事
      件受理在案。
  四本件經依民事訴訟法第271 條之1 準用同法第270 條之1 第
    1 項第3 款規定，整理並協議簡化爭點後，兩造同意就本院
    94年12月8 日言詞辯論時所協議之下列爭點為主張及辯論，
    茲就各項爭點審究如次：
    (一)被告以系爭本票及支票作為債權憑證，聲請拍賣抵押物是
      否構成侵權行為？
      1.查原告已依89年11月6 日兩造所訂協議第8 條之約定，
        將上開496 、497 地號土地設定本金最高限額5000萬元
        抵押權予被告，乃兩造所不爭執之事實。又依土地登記
        謄本之記載可知，上開最高限額抵押權係於89年12月20
        日為設定登記，存續期間自89年12月15日起至94年6 月
        15日止，其擔保範圍則係依抵押權設定契約附件之其他
        約定事項所載；而該附件之其他約定事項第1 條即明定
        「擔保物提供人所提供之本抵押物之擔保範圍包括債務
        人對抵押權人現在（包括過去所負現在尚未清償）及將
        來所負之借款、票據、保證、損害賠償等暨其他一切債
        務，即在本抵押權設定契約書所定債權本金最高限額以
        內之清償及其利息遲延利息、違約金、實行抵押權費用
        之給付以及因債務不履行而發生之全部損害之賠償」，
        業據本院調取93年度執字第36529 號民事執行卷宗，核
        閱其內之土地登記謄本及土地建築改良物抵押權設定契
        約書無誤，是本件本金最高限額5000萬元抵押權擔保之
        範圍自應按兩造所定之抵押權設定契約書之約定以為判
        斷。
      2.次查，被告執有並據以向執行法院陳報為債權憑證之系
        爭本票係由原告於91年8 月28日、同年8 月30日分別簽
        發，到期日均為92年6 月30日，系爭支票則係原告於90
        年至92年間所簽發等情，已據本院核閱93年度執字第36
        529 號民事執行卷宗內之各該票據屬實。原告所負之前
        開票據債務既均成立於本件最高限額抵押權設立之後，
        復在抵押權存續期間內，依前揭明，自屬本件最高限額
        抵押權擔保範圍。原告主張本件最高限額抵押權之設定
        乃係依89年11月16日協議辦理，當事人就抵押權擔保範
        圍之真意即應以該次協議第8 條為準，系爭本票及支票
        債務並不在抵押權擔保範圍內乙節，因與抵押權設定契
        約書之約定及登記內容不符，顯屬無據，自無足採。
      3.本件被告既係抵押權人，又執有原告簽發之系爭本票與
        支票，則其向本院提出拍賣抵押物之聲請，以實行抵押
        權，本屬權利之行使。嗣被告拍賣抵物之聲請經本院以
        93年度拍字第1192號裁定准許後，被告以該裁定為執行
        名義聲請強制執行，雖致原告因此喪失抵押物之所有權
        ，惟究難謂係以「不法」方式侵害原告之所有權。況被
        告執有之前揭票據究否為本件抵押權擔保範圍，兩造容
        有爭議，被告是否不得享有前開票據債權亦未經由實體
        訴訟予以確認，在此情形下，實難認被告於聲請拍賣抵
        押物並據以請求強制執行時，有原告所指明知不得行使
        系爭票據權利而故為提出做為抵押權屆期未清償之證明
        ，以侵害原告就抵押物之所有權之故意。從而，被告以
        系爭本票及支票作為債權憑證，聲請拍賣抵押物，尚難
        認屬故意不法侵害原告權利之行為。
    (二)被告以系爭本票及支票作為債權憑證，聲請拍賣抵押物是
      否構成不當得利？
      1.查被告執有並提出於執行法院做為抵押權屆期未清償證
        明之系爭本票，其中面額共計1620萬元之4 紙本票係原
        告依91年8 月28日協議簽發並交予被告，做為擔保被告
        就497 地號土地有627.2 平方公尺權利之用，此觀該協
        議第1 條之記載即明。又原告至遲應於92年6 月30日前
        將497 地號土地以農地農用移轉予被告，倘未能於期限
        內以農地農用辦理過戶，原告則應配合被告以拍賣方式
        移轉上開土地予被告，如原告經催告後仍未配合辦理，
        被告有權逕以上開本票行使抵押權，復為該協議第2 條
        所明定。而台北縣政府係於92年8 月11日始核發農地農
        用證明予原告，有原告所提農業用地作農業使用證明書
        影本在卷可稽，原告既未能於92年6 月30日前取得農地
        農用證明，自無從於92年6 月30日前以農地農用方式辦
        理土地之移轉登記，足見被告抗辯原告並未依約於92年
        6 月30日前將497 地號土地以農地農用方式移轉予彼等
        ，非屬無據，堪予採信。
      2.本件因原告未依約履行，被告依上開協議第2 條後段約
        定本即有權逕以上開本票行使抵押權，且兩造以面額共
        計1620萬元之上開本票做為被告就497 地號土地有627.
        2 平方公尺權利之擔保，可見兩造於協議當時均認被告
        應取得之497 地號面積627.2 平方公尺土地價值在1620
        萬元左右，是以在原告未將497 地號土地依約移轉過戶
        予被告，致被告未能取得該地號土地中627.2 平方公尺
        權利之情況下，被告自得享有前開面額共計1620萬元之
        本票債權。原告主張被告不得行使該等本票，無實行抵
        押餘地，所取得之拍賣抵押物裁定乃因詐欺而得，無正
        當之法律上原因等節，顯與事實不符，不足採信。
      3.被告既係抵押權人，自有權行使抵押權，且其就前開本
        票確有債權存在，已詳述如前，故被告以准許拍賣抵押
        物之裁定為執行名義，聲請強制執行，若因分配結果而
        受有金錢之支付，自非屬不當得利。況本件抵押物拍賣
        後，執行法院製作之分配表因原告異議迄未確定，執行
        案款復未實行分配，被告迄未受有任何利益，亦無「返
        還」可言。故被告以系爭本票及支票作為債權憑證，聲
        請拍賣抵押物受償，應非不當得利。
  五綜上所述，原告主張被告明知不得行使系爭票據權利而故為
    提出，並聲請強制執行，侵害原告就抵押物之所有權，且受
    有不當得利，均不足採信。從而，原告依侵權行為及不當得
    利法則，請求被告連帶給付22,138,160元及自民事準備書狀
    繕本送達翌日起至清償日止，按年息5%計算之利息，為無理
    由，應予駁回。至其假執行之聲請亦因訴之駁回而失所附麗
    ，應併予駁回。
  六本件事證已臻明確，兩造所為其他之主張、陳述並所提之證
    據，經審酌後，認均與本件判決之結無礙，不再一一論述，
    併此敘明。
  七訴訟費用負擔之依據：民事訴訟法第78條。
中　　華　　民　　國　　94　　年　　12　　月　　22　　日
                  民事第二庭    法　官　程怡怡
以上正本係照原本作成
中　　華　　民　　國　　94　　年　　12　　月　　22　　日
                                書記官  楊姝晴
